臺灣臺北地方法院刑事判決　　　　　　　　　　　　　　九十年度訴字第七一七號
　　公　訴　人　臺灣臺北地方法院檢察署檢察官
　　被　　　告　丙○○
　　指定辯護人　甲○公設辯護人
右列被告因偽造有價證券案件，經檢察官提起公訴（九十年度偵字第六一五四號），
甲○判決如左：
    主  文
丙○○意圖供行使之用，而偽造有價證券，處有期徒刑參年貳月。
扣案如附表所示之偽造有價證券（公益彩券）陸張，均沒收。
    事  實
一、丙○○前曾於民國八十九年二月十七日將原未中獎之公益彩券其內容加以變更為
    中獎彩券之偽造有價證券罪，經法院判處有期徒刑一年六月（不構成累犯）。竟
    另行起意，意圖供行使之用，於不詳時間，在不詳地點，自行以漿糊等工具，以
    將中華民國公益彩券上刮刮樂區金額刮除及黏貼之方式，同時偽造如附表所示分
    別中獎新臺幣（下同）五千元、一萬元或十萬元之有價證券；並基於概括犯意，
    先於八十九年十二月一日十八時三十分許，前往臺北市○○區○○路松山火車站
    前廣場，持附表編號五之偽造公益彩券刮刮樂半聯，向適在該處販賣彩券之乙○
    ○詐稱中獎，要求兌換與中獎金額五千元等值之公益彩券，乙○○未察，乃如數
    交付四十張彩券。丙○○復於同月三日二十一時許，再度於上址松山火車站前，
    持用偽造之附表編號六之公益彩券向乙○○訛稱刮中獎金一萬元，欲重施故技以
    換取等值之公益彩券時，為乙○○當場識破而大喊「抓賊」，丙○○見事跡敗露
    ，旋即拔腿逃跑，適有巡邏警察經過而當場逮獲，並在丙○○身上扣得如附表所
    示編號一至四丙○○所有已偽造完成之公益彩券共四張。
二、案經臺北市政府警察局信義分局移送台灣台北地方法院檢察署檢察官偵查起訴。
    理  由
一、訊據被告丙○○矢口否認有偽造有價證券犯行，辯稱：扣案之公益彩券係其撿拾
    廢紙時在垃圾堆內拾獲，並非其偽造的，當時只是要拿給乙○○看是否有中獎及
    平日之精神狀況不好云云。甲○查：
  (一)右揭犯罪事實，業據被告丙○○於警局初詢中坦承於八十九年十二月三日二十一
    時許，持公益彩券向被害人乙○○兌換。且被告先後二次以偽造之公益彩券向乙
    ○○佯稱中獎並換取尚未對獎之等值公益彩券等事實，業據乙○○於警詢、偵查
    中指證綦詳。
  (二)並有如附表所示之偽造公益彩券六張扣案，且其中編號一至四等張係在被告口袋
    內查獲。且公益彩券上刮刮樂區金額部分，均有切割、破壞、重複黏貼之痕跡，
    亦經內政部警政署刑事警察局九十年一月二日刑鑑字第二三六一號鑑驗通知書明
    確。衡諸常情，焉有人會將中獎之彩券當廢紙般任意丟棄？且一次高達六張之多
    ，被告上開所辯顯與常理不合，不足採信。更況被告於同年二月間甫因行使偽造
    之公益彩券而遭移送法辦，本案發生之時，前案即已上訴至臺灣高等法院，是被
    告早有前車之鑑，更應知所警惕，不可任意行使偽造之彩券，是被告上開所辯不
    知彩券係偽造，核屬事後卸飾之詞，要無足採，其犯行應堪認定。
  (二)被告雖陳稱已罹患精神分裂異常多年等語，並提出診斷證明書乙紙為憑；惟在前
    案台灣高等法院八十九年度上訴字第三一一四號偽造有價證券罪案件中，適於本
    案發生之前三日即八十九年十一月二十九日對被告之精神狀況實施鑑定結果，其
    結論為：「綜合陳員（即被告）之過去生活史、疾病史、身體檢查、精神狀態檢
    查與心理評估結果，甲○認其過往曾罹患『精神官能症』（症狀以失眠、頭痛為
    主），然並無證據顯示其曾罹患『精神分裂病』或其他重大精神病。大抵而言，
    『精神病』之症狀涵蓋『主觀經驗』層面（如：幻覺、妄想）與『客觀行為』層
    面（如：胡言亂語、紊亂行為），前者非經患者陳述，他人無由得知，後者則極
    易經由他人之觀察而察覺有異。陳員受鑑定時雖自述有貌似『聽幻覺』、『視幻
    覺』之經驗，然其所述細節迥異於一般之幻覺症狀（例如：『人聲聽幻覺』通常
    為雙側性），接受心理評估時亦多有『作偽』行為，此皆顯示其『以「精神障礙
    」為由規避刑責』之可能性遠較『過往確曾經驗精神病症狀』之可能性為高。因
    此，甲○認為目前並無證據顯示陳員於八十九年二月十七日犯行當時以及目前之
    精神狀態可能達到精神耗弱或心神喪失之程度。」，有該案影印卷三宗、卷內所
    附台北市立療養院第八九六一一四一０００號函所附之精神鑑定報告書及台灣高
    等法院八十九年度上訴字第三一一四號形事判決書附卷可稽，足認被告行為時之
    狀態顯然未達精神耗弱或心神喪失之程度，並無適用刑法第十九條規定減輕或免
    除其刑之餘地。
三、核被告意圖供行使之用，將原未中獎之公益彩券其內容加以變更，改造使與中獎
    者之金額相符，即能行使其券面所載之權利，核其所為，係犯刑法第二百零一條
    第一項第二項之偽造有價證券罪（參見最高法院四十一年度台上字第九六號判例
    意旨），其同時接續偽造附表所示之彩券，只論以單純一罪；渠先後二次行使偽
    造有價證券，時間緊接，罪名與構成要件相同，顯係基於概括犯意而為，應依連
    續犯規定論以行使偽造有價證券一罪，並加重其刑。其偽造後復持以連續行使之
    犯行，為偽造之高度行為所吸收，不另論罪；又其行使偽造有價證券使人交付財
    物，本身已含有詐欺性質，且其取得者僅係該證券本身所表彰價值之對價，仍為
    行使偽造有價證券行為之不法概念所涵蓋之範圍，不另論以詐欺罪。爰審酌被告
    之犯罪之動機、目的、手段、品行、及被告智識程度不高，平日以拾荒為生，及
    一再偽造公益彩券並行使之犯行，對於影響社會交易秩序，其犯罪情狀非可憫恕
    ，犯罪後猶矢口否認，毫無悔意等一切情狀，量處如主文所示之刑。扣案如附表
    之公益彩券六張既均屬偽造之有價證券，併依刑法第二百零五條之規定宣告沒收
    。
據上論斷，應依刑事訴訟法第二百九十九條第一項前段、刑法第二百零一條第一項、
第二百零五條，罰金罰鍰提高標準條例第一條前段，判決如主文。
本案經檢察官葉惠燕到庭執行職務
中      華      民      國    九十一    年      四      月     三十     日
                                      臺灣臺北地方法院刑事第十庭
                                          審判長法  官  梁耀鑌
                                                法  官  張宇樞
                                                法  官  紀文惠
右正本證明與原本無異。
如不服本判決，應於判決送達後十日內，向甲○提出上訴狀。
                                                書記官  林妙穗
中     華       民      國     九十一    年      四      月     三十    日
附錄本案論罪科刑法條全文：
刑法第二百零一條
意圖供行使之用，而偽造、變造公債票，公司股票或其他有價證券者，處三年以上十
年以下有期徒刑，得併三千元以下罰金。
行使偽造、變造之公債票、公司股票或其他有價證券或意圖供行使之用收集或交付於
人者，處一年以上七年以下有期徒刑，得併科三千元以下罰金。
 附表
┌───┬───────┬─────────┬────────────┐
│編號  │ 公益彩券期別 │  彩 券 號 碼     │    偽造金額（新台幣）  │
├───┼───────┼─────────┼────────────┤
│  一  │   第十三期   │  00 000000 000   │     壹拾萬元           │
├───┼───────┼─────────┼────────────┤
│  二  │   第十三期   │  00 000000 000   │     伍仟元             │
├───┼───────┼─────────┼────────────┤
│  三  │   第十三期   │  00 000000 000   │     伍仟元             │
├───┼───────┼─────────┼────────────┤
│  四  │   第十一期   │  00 000000 000   │     壹拾萬元 （半聯）  │
├───┼───────┼─────────┼────────────┤
│  五  │   第十三期   │  00 000000 000   │     伍仟元（半聯）     │
├───┼───────┼─────────┼────────────┤
│  六  │   第十三期   │  00 000000 000   │     壹萬元（半聯）     │
└───┴───────┴─────────┴────────────┴
